臺灣高等法院臺南分院民事判決　93年度上字第202號
上　訴　人　甲○○○○○○○○○○○
訴訟代理人　陳正芳　律師
複 代 理人　方文賢　律師
被 上 訴人　戊○○
訴訟代理人　丙○○
上列當事人間請求回復原狀等事件，上訴人對於中華民國九十三
年十月四日臺灣臺南地方法院第一審判決（九十三年度訴字第二
六八號）提起上訴，本院於九十四年三月二十二日言詞辯論終結
後，判決如下：
      主    文
原判決關於駁回上訴人下開第二項之訴部分，暨訴訟費用之裁判
均廢棄。
上開廢棄部分，被上訴人應給付上訴人新台幣壹佰貳拾玖萬零肆
佰元，及自民國九十三年二月二十八日起至清償日止，按週年利
率百分之五計算之利息。
上訴人其餘上訴駁回。
第一審、第二審訴訟費用由被上訴人負擔五分之四，餘由上訴人
負擔。
      事實及理由
一、上訴人主張：坐落台南縣學甲鎮○○段二一三、二一六、二
    一八、二一九、二二二、二二三、二二四及二二五地號土地
    原係伊所有，伊並於系爭土地上興建地面層四百三十二點二
    八平方公尺、高度七點二平方公尺，及地下防空避難設施面
    積二十一點五平方公尺、高二點二平方公尺之未辦保存登記
    建物。嗣因伊財務困難，系爭土地經台灣台南地方法院執行
    處以九十年度執字第二三九六六號事件強制執行後，由被上
    訴人以公告應買底價購得，並辦妥所有權移轉登記，惟被上
    訴人購得之範圍僅為系爭土地，不包含系爭建物。詎被上訴
    人取得上開土地後，未徵得伊同意，即僱用訴外人拆除系爭
    建物。被上訴人故意不法侵害伊對於系爭建物之所有權，致
    伊受有損害，應負回復原狀義務，如不能回復原狀或回復有
    困難時，則應賠償系爭建物經執行法院公告拍賣時之拍賣底
    價一百六十一萬三千元之損害。爰本於侵權行為之法律關係
    ，於原審聲明：求為命被上訴人應將坐落上開地號土地上之
    系爭建物回復原狀；如不能回復原狀，應給付伊新台幣（下
    同）一百六十一萬三千元及法定遲延利息之判決，上訴人並
    願供擔保，請准宣告假執行。案經原審法院為上訴人敗訴之
    判決後，上訴人於本審則聲明：(一)原判決廢棄。(二)被上訴人
    應將坐落上開地號土地上之系爭建築物回復原狀；如不能回
    復原狀，應給付上訴人一百六十一萬三千元及法定遲延利息
    。(三)第一、二審訴訟費用由被上訴人負擔。(四)上訴人願供擔
    保，請准宣告假執行等語。
二、被上訴人則以：系爭建物因法院拍賣時未將之與坐落之土地
    合為一標拍賣，致系爭建物不在被上訴人應買範圍內；系爭
    建物雖登記為上訴人所有，惟建物所在之利眾修護廠實際負
    責人為上訴人之夫乙○○，其對於系爭建物有處分權能，被
    上訴人之夫丙○○係徵得乙○○同意，始將系爭建物拆除，
    並非故意不法侵害上訴人財產權。又系爭建物既經拆除已不
    能回復原狀，縱認被上訴人未取得上訴人同意將系爭建物拆
    除，上訴人亦僅能請求金錢賠償；且系爭建物雖經鑑價為一
    百六十一萬三千元，惟系爭建物閒置多年，經折舊扣抵後，
    所剩殘值亦有限；又被上訴人及其夫丙○○被訴毀損罪嫌之
    刑事案件亦經檢察官為不起訴處分確定，上訴人提起本件民
    事事件，核係「權利濫用」及違反「誠信原則」等語置辯；
    而於本審聲明：上訴駁回。
三、兩造不爭執之事項：
（一）坐落台南縣學甲鎮○○段二一三、二一六、二一八、二一
      九、二二二、二二三、二二四及二二五地號土地原登記在
      上訴人名下，上開地號土地上建有地面層四百三十二點二
      八平方公尺、高度七點二平方公尺，及地下防空避難設施
      面積二十一點五平方公尺、高二點二平方公尺之未辦保存
      登記建物，起造人為利眾汽車修護廠，代表人李吳阿夏（
      臨時建號為：學甲鎮○○段五十二號）；嗣因訴外人即執
      行債權人中國信託商業銀行股份有限公司聲請就債務人李
      吳阿夏及乙○○之財產為強制執行，上開土地及系爭建物
      均經執行法院一併查封後，將土地及建物分開拍賣（上開
      土地連同其他地號土地共二十七筆土地作為丁標；系爭建
      物連同其他二筆建物及八筆地號土地則作為丙標，由應買
      人就各標合併出價競買）；嗣執行法院就上開土地進行特
      別變賣程序時，而由被上訴人於九十二年十二月四日具狀
      承買上開丁標部分之土地（不包括系爭建物）獲准，並已
      辦妥全部丁標之土地所有權移轉登記。
（二）訴外人即執行債權人於九十二年十二月十六日向執行法院
      聲明撤回上開丙標中系爭建物部分之執行（其餘執行標的
      物未同時撤回執行），系爭建物其後並經上訴人於九十二
      年十二月三十一日雇工拆除。
（三）上開事實，除據上訴人於原審提出而為被上訴人所不爭之
      系爭建物建築執照申請書、使用執照申請書、使用執照、
      工程圖、土地登記謄本、執行法院公告等件附卷（原審卷
      第七頁至第三十六頁）為證，並經本院依職權調取台灣台
      南地方法院九十年度執字第二三九六六號執行卷宗查明屬
      實，有上揭執行案卷可按（相關資料另行影印附卷），且
      為兩造所不爭，均堪信實。
四、上訴人另主張：系爭建物未經被上訴人承買，仍為上訴人所
    有，被上訴人未經同意即予拆除，其不法侵害上訴人之財產
    權，應負損害賠償責任等語，則為被上訴人否認，並以上情
    置辯；是本件訴訟首應審究者，厥為被上訴人拆除系爭建
    物是否經上訴人同意？被上訴人應否負損害賠償責任？損
    害額若干？
五、被上訴人抗辯：拆除系爭建物係經上訴人同意等語，無非以
    執行債權人代理人即訴外人中國信託商業銀行股份有限公司
    襄理吳熾松，於檢察官偵查及本件民事法院審理時之證述，
    併被上訴人及其夫丙○○被訴毀損罪嫌刑事案件亦經檢察官
    不起訴處分確定等為其論據；惟按刑事判決所認定之事實，
    於獨立之民事訴訟，並無拘束力，民事法院就當事人主張之
    該事實，及其所聲明之證據，仍應自行調查斟酌，決定取捨
    者，並經最高法院著有六十九年台上字第二六七四號判例可
    資參照；查：
（一）系爭建物坐落於上開興業段二一三、二一六、二一八、二
      一九、二二二、二二三、二二四及二二五等八筆地號土地
      上，經執行法院查封後，囑託台南縣佳里地政人員測量結
      果，一層總面積為四百六十二點二平方公尺，並編定臨時
      建號為台南縣學甲鎮○○段五二號乙情，有建物測量成果
      圖、建物登記謄本附於台灣台南地方法院九十二年度執字
      第二三九六六號執行(二)卷（上開資料另影印附於本審卷）
      可參。
（二）再系爭建物於九十一年十月二十九日執行法院囑託鑑定人
      瑞益建築師事務所鑑價時，其外觀及室內現況尚稱完整，
      未見破損，且臨馬路，內部並無任何擺設，為鐵架石棉瓦
      之一層倉庫，價值達二百五十一萬七千元者，亦有上開執
      行法院函、瑞益建築師事務所不動產（建物）鑑定表，系
      爭建物照片附於上揭執行(二)卷（鑑定表、照片均另影印附
      於本審卷）可按。
（三）此外上訴人所有執行標的物，經執行法院定拍賣條件時，
      核定臨時建號五十二號之系爭建物底價為二百五十二萬元
      ，並與其他不動產，即坐落台南縣學甲鎮○○段一七０、
      一八一、一八二、一八八、一八九、一九０、一九０之一
      、一九三地號等八筆土地，及建號五十號、五一號等建物
      合併為丙標，一起公告拍賣。因第一次、第二次拍賣程序
      均無法拍定，執行法院再次減價，並定期於九十二年十一
      月十二日進行第三次拍賣程序，系爭建物迭次減價二成結
      果，底價核定為一百六十一萬三千元，惟仍無法拍定。嗣
      執行法院於九十二年十一月十三日連同其他各標進行應買
      不動產公告之特別變賣程序時，執行債權人於同年十一月
      二十六日具狀聲請續行減價拍賣，其後執行債權人並於九
      十二年十二月十六日向執行法院聲明撤回上開丙標中系爭
      建物部分之執行（其餘執行標的物未同時撤回執行）等情
      ，亦有拍賣公告、公告兼應買通知、民事聲請狀、執行聲
      請筆錄附於上揭執行(二)、(三)卷（拍賣公告、執行聲請筆錄
      另影印附本審卷）可佐。
（四）證人吳熾松固於台灣台南地方法院檢察署檢察事務官詢問
      時證稱：「於九十二年十二月三十日與訴外人乙○○電話
      接洽，向乙○○提出條件，由應買人多付出十萬元清償他
      的債務，且事後願將拆鐵皮屋的物料以舊貨出賣之代價給
      乙○○，問乙○○是否同意這樣的條件，乙○○有同意這
      樣的條件。和乙○○接洽後，我以電話向丙○○說明乙○
      ○已經表示同意，但還是請他自己再和乙○○確認」等語
      （台灣台南地方法院檢察署九十三年度發查字第八五一號
      偵查卷第五三頁）；其於原審法院九十三年五月六日審理
      時復到場證稱：「有與訴外人乙○○電話連絡，且將丙○
      ○希望我轉告的內容告知乙○○，乙○○先表示希望我們
      不要執行他的財產，他願意買回來，但是我表示丁標部分
      有人應買，我們無法處理，剩餘的部分如果能夠清償的話
      我們就不會賣，之後我有告訴他五二建號因為分標的關係
      ，並沒有被買走，買的人願意以十萬元代為清償債務，並
      且將建物拆除之後賣得的價金返還給乙○○，希望他同意
      ，乙○○當時承諾說好」等語（原審卷第一六０頁）；惟
      訴外人乙○○先則於檢察事務官詢問時供述：沒有答應要
      讓拍定人把鐵皮屋拆除等語（台灣台南地方法院檢察署九
      十三年度發查字第二三五號偵查卷第六二頁）；嗣於原審
      法院九十三年五月六日審理時證稱：「有一天中信銀的郭
      先生打電話給我，告知我系爭土地已被他人買走，我詢問
      他是何人承買，他不告訴我，但是他另外表示買土地的人
      希望把土地上的建物拆除，我表示在法院拍賣中讓法院處
      理，之後我就另外打電話給中信銀丁○○經理詢問土地是
      否已被買走，蔡經理說是，但是對於我詢問被何人所買則
      不願回答，我又另外詢問土地上的建物有無被買走，他說
      沒有，於是我就告知蔡經理不可以亂動我的建物，此後我
      就未再與中信銀的人員有任何聯繫。我當時是表示依法處
      理。今年的一月一日我兒子發現建物被拆除，打電話告訴
      我，我隨即報警。到警局之後才知道土地是被丙○○買走
      」等語（原審卷第一五八頁、第一五九頁）。
（五）至證人蘇雲龍於檢察事務官九十三年三月九日詢問時供證
      ：丙○○於九十二年十二月三十一日叫我去拆，我九十二
      年十二月三十一日當天早上就去拆了等語；證人楊明宗亦
      證稱：九十三年一月二日，我用破碎機打破柱頭，工作三
      、四小時左右，告訴人就報警，警察就來了。九十三年一
      月一日晚上丙○○透過朋友叫我去，我一月二日就去做等
      語（台灣台南地方法院檢察署九十三年度發查字第二三五
      號偵查卷第六二頁至第六三頁）。
（六）另訴外人乙○○於九十三年一月一日至台南縣警察局學甲
      分局學甲分駐所報案，訴外人丙○○及乙○○均至分駐所
      協談乙情，有上訴人於原審提出而為被上訴人不爭之錄音
      譯文在卷可參。此外上訴人因認受被上訴人不法毀損系爭
      建物，而於九十三年一月十三日具狀提出刑事告訴者，亦
      有【刑事告訴狀】附於台灣台南地方法院檢察署九十三年
      度發查字第二三五號偵查卷第一頁至第四頁可憑。
（七）綜上，(一)系爭建物於執行法院進行查封、拍賣程序時，現
      存價值不低，歷經三次拍賣程序，執行法院核定之底價尚
      達一百六十一萬三千元，且屋況尚稱良好，雖上訴人因積
      欠執行債權人之債務眾多，上訴人不能因系爭建物之拍定
      而取得分配後剩餘之拍賣款，然若系爭建物續行拍賣而拍
      定時，至少可清償一百餘萬元之上訴人債務；即便續行拍
      賣程序仍無法拍定，執行債權人亦不願以底價承受時，依
      強制執行法第九十五條第二項規定，視為撤回該不動產之
      執行，對於上訴人之利益尤大。乃被上訴人抗辯及證人吳
      熾松證述：上訴人之夫乙○○同意由土地拍定人代為清償
      十萬元債務，以換取拆除高達一百餘萬元價值之系爭建物
      之同意權云云，核與常情不合，已難盡信。(二)且訴外人吳
      熾松與乙○○二人於偵查中及本件民事事件審理中，對於
      是否同意拆除一事，證詞相互對立，顯見雙方歧見不小，
      參以上訴人之夫乙○○於丙○○雇工拆除系爭建物時，於
      九十三年一月一日，即時報警處理，並於同年一月十三日
      向檢察署提出刑事毀損告訴，顯見其意志甚堅，訴外人吳
      熾松僅以短暫之電話連絡，即判認乙○○有同意拆除系爭
      建物之意思表示，亦嫌速斷，難認無誤會訴外人乙○○電
      話會談意思之虞，是本件尚難僅以其逕向丙○○逕轉述乙
      ○○有同意之意思表示者，即足認定乙○○已明確表示同
      意拆除系爭建物之意思。(三)更且對於事關一、二百萬元價
      值之事務，按諸交易常情，例皆訂立書面以杜將來爭議，
      ，乃被上訴人之夫丙○○非惟未取得上訴人之書面同意，
      更且僅以訴外人吳熾松在電話中與乙○○之交談，即判認
      上訴人有同意拆除高達一、二百萬元價值之系爭房屋，復
      急於雇工拆除，其處理方式迥異常情，不論訴外人吳熾松
      是否誤認乙○○真意，丙○○經訴外人吳熾松告知應親自
      與對造確認上情，其能為而不為，過失之責亦難卸免。縱
      被上訴人輕易相信訴外人吳熾松之轉述，並無刑事不法毀
      損犯意，然其未經確認，誤認上訴人已同意而逕自拆除系
      爭建物，亦難辭過失不法侵害上訴人權利之責。上訴人主
      張被上訴人應負侵權行為損害賠償責任者，核無不合，被
      上訴人上開抗辯要無足採。是以不論訴外人即上訴人之夫
      乙○○是否為利眾修護廠之實際負責人，亦不論訴外人乙
      ○○是否對於系爭建物有無處分權能，其既未明確同意被
      上訴人拆除系爭建物，難認被上訴人業經上訴人同意，其
      逕行拆除系爭建物，即屬不法侵害上訴人之財產權，被上
      訴人抗辯並無不法云云，洵屬無據。
六、按因故意或過失，不法侵害他人之權利者，負損害賠償責任
    。負損害賠償責任者，除法律另有規定或契約另有訂定外，
    應回復他方損害發生前之原狀。不能回復原狀或回復顯有重
    大困難者，應以金錢賠償其損害，民法第一百八十四條第一
    項前段、第二百十三條第一項、第二百十五條分別定有明文
    ；本件被上訴人未經上訴人同意，逕行拆除上訴人所有系爭
    建物，侵害上訴人之所有權，致上訴人受有損害，應負損害
    賠償責任。系爭建物既經被上訴人完成拆除，已無回復原狀
    可能，上訴人請求以金錢賠償其損害者，核無不合。查：系
    爭建物領有使用執照，經執行法院囑託台南縣佳里地政人員
    實地測量結果，一層總面積為四百六十二點二平方公尺，為
    鐵架石棉瓦之一層房屋，供作倉庫使用，其外觀及室內現況
    尚稱完整，未見破損，且臨馬路，房況堪認良好者，已如上
    述，鑑定人因之鑑價達二百五十一萬七千元，按諸常情判斷
    ，尚無不合理之處；被上訴人未提出具體事證以資證明，僅
    空言抗辯：系爭建物閒置多年，經折舊扣抵後所剩殘值有限
    云云，委不足採。惟系爭建物經執行法院定期三次公開拍賣
    ，均乏人問津，顯見系爭建物之市場價值不如執行法院所定
    底價之價值益明。本院審酌系爭建物經執行法院與其他不動
    產合併為丙標一起公開拍賣，因無人應買，經執行法院迭次
    以減價二成方式進行第二次及第三次拍賣程序結果，亦無人
    應買，乃進行公告應買之特別變賣程序。其後執行債權人復
    具狀聲請減價拍賣，則依執行法院前開減價流程以觀，堪認
    系爭建物若未經執行債權人撤回執行，執行法院依強制執行
    法第九十五條第二項規定，亦必循上開流程再次減價二成公
    告拍賣。具見系爭建物之市場價值應係執行法院就上開三拍
    所定底價（一百六十一萬三千元）再次減價二成後之價值即
    一百二十九萬零四百元（計算公式：0000000×0.8=0000000
    ）。是以上訴人所受損害，應以一百二十九萬零四百元為準
    ，逾此，則屬過高。
七、再按民法第一百四十八條（舊）係規定行使權利，不得以損
    害他人為主要目的，若當事人行使權利，雖足使他人喪失利
    益，而苟非以損害他人為主要目的，即不在該條所定範圍之
    內（最高法院四十五年台上字第一０五號判例參照）；本件
    上訴人居於所有權人地位，主張被上訴人不法侵害其對於系
    爭建物之財產權，而起訴請求被上訴人賠償損害者，核係行
    使憲法保障之財產權，雖足使被上訴人遭受金錢上利益之喪
    失，要係上訴人正當權利行使之結果，且符合法律保障合法
    權益目的，難認係以損害被上訴人為主要目的，被上訴人抗
    辯被上訴人提起本件訴訟，係權利濫用及違反誠信原則云云
    ，亦無理由。
八、綜上所述，上訴人本於侵權行為損害賠償請求權，請求被上
    訴人給付在一百二十九萬零四百元，及自原審起訴狀繕本送
    達被上訴人以代催告之翌日即九十三年二月二十八日（送證
    證書附於原審卷第四十頁）起至清償日止，依週年利率百分
    之五計算利息之範圍內，於法尚無不合，應予准許，超過上
    開部分之請求，即非有據，不予准許。就上開應准許部分，
    原審未遑詳察，遽為上訴人敗訴之判決，自有可議，上訴人
    上訴意旨指摘原判決不當，求予廢棄改判，為有理由，爰由
    本院予以廢棄改判如主文第二項所示；至於上訴人之請求不
    應准許部分，原審為上訴人敗訴之判決並駁回其假執行之聲
    請，核無不合，上訴意旨求予廢棄改判，為無理由，應駁回
    其上訴。
九、再兩造就本件訴訟標的所得受之上訴利益，均未逾民事訴訟
    法第四百六十六條第一項所定之額數（目前為新台幣一百五
    十萬元），經本院判決宣示後即告確定，已無假執行之必要
    ，是上訴人請求准予宣告假執行，為無理由，原審駁回其假
    執行之聲請，所持之理由雖有不同，惟結論則無二致，爰併
    予駁回此部分之上訴。
十、本件事證已臻明確，兩造其餘攻擊防禦方法，與判決之結果
    不生影響，爰不一一論述。
十一、據上論結，本件上訴為一部有理由，一部無理由，依民事訴
    訟法第四百五十條、第四百四十九條第一項、第二項、第七
    十九條，判決如主文。
中　　華　　民　　國　　94　　年　　4 　　月　　6 　　日
                  民事第二庭    審判長法　官  吳志誠
                                      法　官  李素靖
                                      法　官  李文賢
上為正本係照原本作成。
兩造均不得上訴。
中　　華　　民　　國　　94　　年　　4　　 月　　 7  　日
                                      書記官  劉清洪
                                                  J
